【裁判字號】    98,上易,484
【裁判日期】    980407
【裁判案由】    詐欺
【裁判全文】
臺灣高等法院刑事判決                 98年度上易字第484號
上  訴  人  臺灣士林地方法院檢察署檢察官
被      告  甲○○
選任辯護人  李慧珠律師
            朱子慶律師
上列上訴人因詐欺案件，不服臺灣士林地方法院97年度易字第12
39號，中華民國第一審判決97年12月10日（起訴案號：臺灣士林
地方法院檢察署92年度偵字第4712號），提起上訴，本院判決如
下：
    主  文
上訴駁回。
    理  由
一、公訴意旨略以：被告甲○○明知甦活光碟股份有限公司（下
    稱甦活公司）係友元光碟股份有限公司（下稱友元公司）負
    責人趙繼虎出資並委由陳恆雄擔任名義負責人，亦明知趙繼
    虎與友元公司財務部經理蔡月鳳均係為友元公司處理事務之
    人，竟共同基於意圖損害友元公司利益與為趙繼虎不法所有
    之利益之犯意聯絡，於民國87年11月20日與12月24日，由趙
    繼虎製作視聽著作授權合約書，趙繼虎與被告分別以友元公
    司與甦活公司負責人之名義，訂立該授權合約書，約定由友
    元公司以每部25萬元之代價2 次向甦活公司各購買50部影片
    之合約書，趙繼虎即以上開契約，指示不知情之友元公司職
    員製作請款單與請購單以便支付上開著作權費用予甦活公司
    ，並將上開請款單、請購單、合約書與甦活公司出具之統一
    發票一併交予蔡月鳳，由蔡月鳳向承辦之出納、會計人員稱
    友元公司向甦活公司購買上開影片著作權，使友元公司財務
    部門其他不知情之職員製作轉帳傳票呈蔡月鳳與趙繼虎核准
    撥款，友元公司則於87年12月7 日開立面額625 萬元之支票
    2 紙（支票號碼：AA0000000 、AA0000000 號，到期日皆為
    12月16日），並於同年月28日分3 筆匯款予甦活公司，面額
    各為950 萬元、100 萬元、200 萬元，以為支付前開合約價
    款2500萬元。被告隨即又於同年12月29日簽發即期支票4 紙
    （票號為NA0000000 至NA0000000 號、付款人：第一銀行萬
    隆分行，面額分別為165 萬3,750 元、350 萬元、437 萬8,
    500 元、415 萬9,500 元），均在同日由蔡月鳳提示兌領，
    並將其中369 萬1,640 元匯入陳恆雄彰化商業銀行建成分行
    00000000000000號帳戶內（下稱彰銀建成分行帳戶），再於
    次日即12月30日由陳恆雄自上開帳戶提領350 萬元匯入趙繼
    虎華南銀行東湖分行000000000000號帳戶內，作為趙繼虎個
    人之佣金，而為違背其任務之行為，致生損害於友元公司，
    而指被告犯刑法第339條第1項之詐欺罪嫌，及與趙繼虎、蔡
    月鳳等人共犯刑法第342條第1項背信罪嫌（趙繼虎、蔡月鳳
    等人另案由原審審理中）。
二、按犯罪事實應依證據認定之，無證據不得認定犯罪事實；不
    能證明被告犯罪者，應諭知無罪之判決，刑事訴訟法第154
    條第2 項、第301 條第1 項分別定有明文。又事實之認定，
    應憑證據，如未能發現相當證據，或證據不足以證明，自不
    能以推測或擬制之方法，為裁判基礎；且認定犯罪事實所憑
    之證據，雖不以直接證據為限，間接證據亦包括在內，然而
    無論直接證據或間接證據，其為訴訟上之證明，須於通常一
    般之人均不致有所懷疑，而得確信其為真實之程度者，始得
    據為有罪之認定，倘其證明尚未達到此一程度，而有合理之
    懷疑存在而無從使事實審法院得有罪之確信時，即應由法院
    為諭知被告無罪之判決，有最高法院40年台上字第86號判例
    、76年台上字第4986號判例可資參照。次按刑事訴訟法第16
    1 條已於91年2 月8 日修正公布，修正後同條第1 項規定：
    檢察官就被告犯罪事實，應負舉證責任，並指出證明之方法
    。因此，檢察官對於起訴之犯罪事實，應負提出證據及說服
    之實質舉證責任。倘其所提出之證據，不足為被告有罪之積
    極證明，或其闡明之證明方法，無從說服法官以形成被告有
    罪之心證，基於無罪推定之原則，自應為被告無罪判決之諭
    知，更有最高法院92年台上字第128 號判例意旨足參。
三、公訴人指被告甲○○涉有前開犯行，無非以證人蔡月鳳、證
    人即友元公司股東林建宏、證人即擎峰科技有限公司（下稱
    擎峰公司）負責人黃明安之證詞、另案被告趙繼虎、陳恆雄
    之供述、酷伯公司之營利事業登記證影本及登記事項卡、契
    約書、轉帳傳票、請款單、統一發票、銷貨單、請購單、匯
    款單、支票影本4紙（發票人：甦活公司，票號為NA0000000
    至NA00 00000號、付款人：第一銀行萬隆分行）、匯款單影
    本1紙、彰銀汐止分行93年5月14日彰汐字第955號函文暨附
    件之取款憑條與匯款單影本、第一銀行萬隆分行94年7月15
    日一銀萬隆字第64號函文等為其論據。訊之被告雖不否認與
    趙繼虎間有以甦活公司、友元公司簽訂上開契約及收受友元
    開立支票用以支付前開價金2500萬元，另於87年12月29日簽
    發票號為NA0000000至NA0000000號、付款人為第一銀行萬隆
    分行，面額分別為165萬3,750元、350萬元、437萬8,500元
    、415萬9, 500元之即期支票4紙，且在同日交予蔡月鳳等情
    ，惟堅詞否認有何與趙繼虎、蔡月鳳等人間共犯背信之犯意
    聯絡，辯稱：前開甦活公司與友元公司之交易係屬真正，甦
    活公司也因此而與上游之華哥多媒體科技股份有限公司（下
    稱華哥公司）購買電影錄影帶及版權，及委託洞庭湖光碟有
    限公司（下稱洞庭湖公司）、擎峰公司壓縮DVD、VCD，至於
    所簽發票號為NA0000000至NA0000000號之支票4紙原係用以
    支付華哥公司、洞庭湖公司、擎峰公司等之貨款，但因華哥
    公司、洞庭湖公司、擎峰公司分別與友元公司或其負責人趙
    繼虎間有債務、投資或扣抵款項之關係，所以經上開公司負
    責人之要求將應給付貨款之支票劃掉受款人處之抬頭交由蔡
    月鳳一併前往銀行提領兌現，至於蔡月鳳將支票兌現後如何
    轉帳、匯款，其並不清楚等語。
四、經查：
  (一)原起訴意旨雖指被告係與本案起訴之趙繼虎、蔡月鳳等人共
    同涉犯刑法第339條第1項之詐欺取財罪嫌，然被告堅稱前開
    交易係屬真正，核與證人趙繼虎所證：本件與甦活公司之交
    易係由友元公司業務副總盧邦帆負責，其是經由公司內部上
    呈之文件知道此事，甦活公司也確實有出貨給友元公司等詞
    相符（見據原審97年11月19日審判筆錄第5、10頁），並有
    前開甦活公司與友元公司所簽訂之契約書、甦活公司之轉帳
    傳票、請款單、統一發票、銷貨單、友元公司之請購單、匯
    款單等在卷可稽。且，證人即擎峰公司負責人黃明安證稱：
    之前偵查中檢察官詢問時，因為只查了近幾年的帳，沒有看
    到甦活公司的交易，所以才會說與甦活公司沒有往來，後來
    又收到法院傳票，才請會計去查更久遠前的帳冊資料發現有
    與甦活公司間交易之發票，從發票之記載，交易內容是VCD
    光碟片之加工，帳都有經過國稅局，有進有出，應該不會錯
    ，這批光碟是跟友元公司買的，至於如何請款已經忘掉了，
    但如果沒付錢，友元公司會來找麻煩，所以應該是已經付掉
    了，本件交易是經由友元公司業務韓小姐介紹的等語（見原
    審97年10月22日審判筆錄第6至11頁），並提出統一發票3紙
    附卷；另證人即洞庭湖公司實際負責人胡湘琳證述：洞庭湖
    公司於87年11月間與甦活公司有100片光碟片壓縮之交易，
    由其與被告接洽，有實際進貨與出貨，甦活公司以開票方式
    支付貨款，被告曾經介紹趙繼虎與其認識，趙繼虎表示大陸
    有前景可以投資，所以其答應投資500萬元，連同貨款湊足
    500萬元投資趙繼虎，前開貨款支票其並未過手，其請被告
    將支票抬頭劃掉後，直接由趙繼虎向甦活公司領等情（見原
    審97年10月22日審判筆錄第12至14、16、17頁）；證人即華
    哥公司負責人陳瑞欽證以：華哥公司與甦活公司在87 年1月
    間有出售版權之交易，也有簽授權書，10幾年前的交易了，
    應該有交付影帶給甦活公司，至於詳細付款方式如何因為時
    間太久不記得了等詞（見原審97年10月22日審判筆錄第20至
    22頁），亦與被告所供述為了完成與友元公司間之交易，而
    與上游之華哥公司購買電影錄影帶及版權，及委託洞庭湖公
    司、擎峰公司壓縮DVD、VCD等情相符，並有被告所提出之甦
    活公司與華哥公司所簽訂之視聽著作授權合約書2份（原審
    卷被證二）、甦活公司日記簿、轉帳傳票與華哥公司、洞庭
    湖公司及擎峰公司所開立之統一發票（原審卷被證五、六、
    七）等可參，從而被告辯稱前開甦活公司與友元公司間之交
    易屬實等詞，非不可採信。檢察官在原審上開證人交互詰問
    後，對於本案起訴之關於友元公司與甦活公司關於上述100
    部影片之交易為真正乙情，已不爭執，自難認定有原起訴書
    所指之詐欺犯行。
  (二)至原起訴書第2頁所載：甦活公司款項回流至趙繼虎帳戶部
    分，公訴人仍指被告與趙繼虎、蔡月鳳間有共同損害友元公
    司利益及為趙繼虎不法利益之犯意聯絡，將前開交易所收得
    之款項轉匯回趙繼虎之帳戶中，而當庭增列起訴法條為刑法
    第342條第1項之背信罪，並經原審當庭諭知被告此部分罪名
    （見原審97年11月19日審判筆錄第21頁）。從而，被告將前
    開4紙支票交由蔡月鳳提領兌現後，蔡月鳳將其中369萬1,64
    0元匯入陳恆雄彰銀建成分行帳戶內，再於次日即12月30日
    自陳恆雄上開帳戶提領350萬元匯入趙繼虎華南商業銀行東
    湖分行之帳戶內乙節，自屬已經起訴，法院自應予以審理裁
    判，先予說明。
  (三)按背信罪係因身分而成立之罪，以處理他人事務，有故意違
    背其任務之行為等為構成要件，而無此身分之人與之共同實
    施或教唆幫助，依刑法第31條第1項規定，始以共犯論。本
    案被告非受友元公司委託處理事務之人，已非該罪規範之犯
    罪主體明甚。再者，被告於87年12月29日簽發票號為NA00
    00000至NA0000000號、付款人為第一銀行萬隆分行，面額分
    別為165萬3,750元、350萬元、437萬8,500元、415萬9,500
    元之即期支票4紙交予蔡月鳳後，在同日由蔡月鳳提示兌領
    ，並將其中369萬1,640元匯入陳恆雄上開彰銀建成分行帳戶
    內，再於次日即12月30日自陳恆雄該帳戶提領350萬元匯入
    趙繼虎華南商業銀行東湖分行之帳戶內等情，固為被告不爭
    執，並與證人蔡月鳳之證述相符（見原審97年10月22日審判
    筆錄第25、26、28至30頁），另有支票影本4紙（發票人：
    甦活光碟公司，票號為NA0000000至NA0000000號、付款人：
    第一銀行萬隆分行）、匯款單影本1紙、彰銀汐止分行93年5
    月14日彰汐字第955號函文暨附件之取款憑條與匯款單影本
    、第一銀行萬隆分行94年7月15日一銀萬隆字第64號函文等
    可佐。惟被告辯稱：上開4紙支票原係要用以支付華哥公司
    、洞庭湖公司、擎峰公司之貨款，但因應其等公司之要求而
    將支票受款人處指名之抬頭劃掉交給蔡月鳳乙節，亦據前開
    證人黃明安、胡湘琳、陳瑞欽等人證述屬實，足認上開款項
    係被告付予華哥公司、洞庭湖公司之及擎峰公司之貨款，依
    該公司指示轉託蔡月鳳受收，並非回扣無訛。
  (四)證人蔡月鳳另證稱：其將4紙支票中之369萬1,640元匯入陳
    恆雄上開彰銀建成分行帳戶內是依據趙繼虎之指示，並不知
    原因，至於又於翌日即12月30日自陳恆雄該帳戶提領350 萬
    元匯入趙繼虎華南商業銀行東湖分行之帳戶則非其處理，其
    並不知道此部分款項，其去甦活公司領支票是跟會計部門領
    ，並沒有看到被告，被告也沒有指示其如何處理該4紙支票
    等情（見原審97年10月22日審判筆錄第30至33頁），而證人
    趙繼虎則證以：陳恆雄前開帳戶實際上是友元公司在使用，
    是因為當時還未對大陸開放，所以有部分與大陸之交易必須
    透過個人帳戶轉匯款項，所以才會請陳恆雄開立此帳戶供友
    元公司使用，至於前開款項為何匯入陳恆雄帳戶，是否有指
    示蔡月鳳如此處理，因為時間久遠，記不清楚，而前開個人
    華南商業銀行東湖分行之帳戶是其本人在使用，因為當時有
    借款給公司，金額是1300多萬元，有時其個人需要時，會請
    公司還款等詞（見原審97年11月19日審判筆錄第6至8、19
    頁），參以陳恆雄關於應趙繼虎要求擔任甦活公司名義上之
    負責人及開立上開彰銀建成分行帳戶予友元公司使用等之供
    述，殊難認定蔡月鳳將369萬1,640元匯入陳恆雄上開彰銀建
    成分行帳戶內、翌日旋被提領350萬元並匯入趙繼虎華南商
    業銀行東湖分行之帳戶乙節，被告知悉並參與此其事，或指
    示其辦理。從而，上述款項匯入陳恆雄、嗣復轉入趙繼虎帳
    互乙事，自與被告無涉。
  (五)況證人趙繼虎原審否認與被告間有約定要將甦活公司與友元
    公司間之交易價額提高，並將中間賺取之價額分部分款項予
    其個人，並證稱：其佔友元公司股份非常大，友元公司之規
    模也大，與投資甦活公司600萬元比較起來差距蠻大的，不
    可能為了這個犧牲友元公司之利益等語（見原審卷97年11
    月19日審判筆錄第9、13、14頁）。而依刑事訴訴法第161條
    第1項規定：檢察官就被告犯罪事實，應負舉證責任，並指
    出證明之方法。因此，檢察官對於起訴之犯罪事實，應負提
    出證據及說服之實質舉證責任，被告要無自證義務。本案公
    訴人指稱：趙繼虎、蔡月鳳就友友公司與甦活公司間之交易
    涉有背信行為，非僅未具體敘明上開「授權合約書」之締結
    ，有何所損及友元公司利益之背信情事，亦未提出任何證據
    提供調查，所指上開合約涉及收取回扣背信云云，無非空言
    。，綜上，尚難認定趙繼虎與被告間於締約時，有收取回扣
    約定至明。
  (六)至證人林建宏之證詞僅係關於友元公司與甦活公司間交易之
    真正與否，然此業經證人黃明安、胡湘琳、陳瑞欽等人證述
    如前；陳恆雄之供述、酷伯公司之營利事業登記證及登記事
    項卡則僅能證明陳恆雄於趙繼虎投資甦活公司後應趙繼虎要
    求擔任甦活公司登記負責人、甦活公司與酷伯公司之登記址
    設於同一處所等情，均與被告對於前揭4紙支票兌現後款項
    之流向是否知悉無關，不能證明被告與趙繼虎、蔡月鳳間有
    何背信之犯意聯絡、行為分擔。
五、綜上所述，檢察官所舉之證據無從使本院形成有罪之確信，
    ，復查無其他證據足認被告有公訴人所指之背信犯行，被告
    犯罪自屬不能證明，原審同此認定，諭知被告無罪，洵無不
    合，檢察官上訴指摘原判決不當，求為改判，為無理由，自
    應予駁回。
據上論斷，應依刑事訴訟法第368條，判決如主文。
本案經檢察官李叔芬到庭執行職務。
中    華    民    國    98    年    4     月    7     日
                  刑事第二十二庭審判長法  官  何菁莪
                                      法  官  洪于智
                                      法  官  江振義
以上正本證明與原本無異。
不得上訴。
                                      書記官  陳韋杉
中    華    民    國    98    年    4     月    9     日


司法院資訊處製作；財團法人民間司法改革基金會備份。
